【裁判字號】    95,交聲,412
【裁判日期】    951018
【裁判案由】    聲明異議
【裁判全文】
臺灣臺南地方法院交通事件裁定         95年度交聲字第412號
原處分機關    交通部公路總局嘉義區監理所臺南監理站
異議人即受
處  分  人    甲○○
上列受處分人因違反道路交通管理處罰條例案件，對於交通部公
路總局嘉義區監理所臺南監理站95年2月9日所為之裁決處分（處
分案號：嘉監南字第裁74-S00000000號）聲明異議，本院裁定如
下：
    主  文
異議駁回。
    理  由
一、聲明異議意旨略以：受處分人即異議人甲○○（以下簡稱異
    議人）於民國95年1月4日晚間8時54分許，駕駛車牌號碼349
    0-KB號自用小客車，行至臺南市○○路與育平九街交岔路口
    對面時，有在未置放殘障者專用停車位識別證之情況下，將
    車停放在殘障者專用停車格內之事實，然異議人係中度精神
    障礙者，並領有殘障手冊，但尚未向臺南市政府申領殘障者
    專用停車位識別證，故異議人於上開道路停車時，僅將奇美
    醫院診斷證明書影本貼附於車前窗，以供識別之用，政府既
    然為照顧殘障者而設置專用停車位，對於停放在該專用停車
    位之車輛，即應注重實質之審查，不能僅因未放置識別證，
    就加以處罰。又異議人因本件違規停車致影響工作情緒，以
    致重鬱症復發不能工作而被資遣，異議人已無力繳納罰鍰、
    拖吊費、管理費及違規罰鍰等情。故異議人不服原裁處，乃
    提起本件異議。
二、按汽車駕駛人停車時，有於身心障礙專用停車位違規停車者
    ，處新臺幣6百元以上1千2百元罰鍰，道路交通管理處罰條
    例第56條第1項第10款定有明文。其次，汽車停車時，在設
    有殘障者專用停車標誌處所，非殘障用車不得停放，道路交
    通安全規則第112條第1項第5款亦規定甚明。再者，汽車駕
    駛人有違規停車而駕駛人不在場者，當場不能或不宜攔截製
    單舉發者，得對汽車所有人逕行舉發處罰；至前項逕行舉發
    ，應記明車輛牌照號碼、車型等可資辨明之資料，查明汽車
    所有人姓名或名稱、住址後，製單舉發處罰之，道路交通管
    理處罰條例第7條之2第1項第3款及第2項則有明文規定。
三、次按行政罰法第5條規定：「行為後法律或自治條例有變更
    者，適用行政機關最初裁處時之法律或自治條例。但裁處前
    之法律或自治條例有利於受處罰者，適用最有利於受處罰者
    之規定。」（本法業經總統於94年2月5日，以華總一義字第
    09400016841號令公布，並自95年2月5日開始施行），而此
    所謂「行政機關最初裁處」之時點，係指有權裁處之行政機
    關為第一次裁處時，其性質為實體法上之行政處分。而道路
    交通管理處罰條例所定之罰鍰、吊扣證照、記點等裁罰，本
    屬行政罰之性質，自有行政罰法前開條文規定之適用。而本
    件異議人違規時之95年1月4日與行政機關最初裁處之95年2
    月9日，道路交通管理處罰第56條第1項第10款之規定內容均
    相同，並無任何變更，則本件並無上開行政罰法第5條規定
    內容所示之新舊法比較之問題，自當適用本件違規事件違規
    行為發生時有效施行之道路交通管理處罰條例第56條第1項
    第10款規定（90年1月17日修正公布，同年6月1日施行），
    附此敘明。
四、本件異議人於前述時間，駕駛上開小客車行至臺南市○○路
    與華平九街交岔路口對面時，有在未置放殘障者專用停車格
    識別證之情形下，將該車停放在殘障者專用停車格內之事實
    。除據異議人自承在卷外，並有臺南市警察局南市警交字第
    S00000000號舉發違反道路交通管理事件通知單1份、該警察
    局95年3月30日南市警交字第09550102230書函1紙及所附之
    違規現場採證照片4張（見本院卷第14、16頁）在卷足憑。
    因此，異議人有於前述時、地，駕駛上開小客車停放於身心
    障礙專用停車位時，並未置放任何身心障礙專用停車位識別
    證於該車之事實，堪以認定。異議人雖以前詞置辯，惟查：
  (一)按身心障礙者本人或同一戶籍之家屬一人得申請身心障礙者
    專用停車位識別證明。前項證明包括身心障礙者專用停車位
    識別證（以下簡稱專用停車位識別證），及身心障礙者專用
    車輛牌照（以下簡稱專用牌照）」；又「使用身心障礙者專
    用停車位者，除掛有專用牌照之車輛外，應將專用停車位識
    別證置於汽車擋風玻璃明顯處或黏貼於機車車首，以供查核
    檢驗」。身心障礙者專用停車位設置管理辦法第6條第1項、
    第2項及第9條第一項分別定有明文。是使用身心障礙者專用
    停車位，除須先依相關規定申請專用停車位識別證或專用牌
    照外，如係申請專用停車位識別證，尚應將該識別證置於汽
    車擋風玻璃明顯處或黏貼於機車車首，以供查核檢驗。究其
    立法意旨，無非係藉由申請核發識別證之方式以達管理身心
    障礙者專用停車位之使用狀況，並便於行政上之查核檢驗，
    俾保障身心障礙者之最大利益為目的。從而，縱使汽車駕駛
    人確為身心障礙者而未申請專用停車位識別證，或雖領有專
    用停車位識別證卻未置於汽車擋風玻璃明顯處而逕行使用者
    ，均屬違規使用身心障礙者專用停車位。否則，如謂身心障
    礙者縱未申請上開識別證亦得使用之，將導致前開規定形同
    具文，自與前揭條文之立法意旨有違。
  (二)其次，依身心障礙者專用停車位設置管理辦法第7、8、9 、
    14條規定，申請核發專用停車識別證者，得親自、通訊或以
    委託他人當面辦理方式，備齊下列文件，向戶籍所在地社政
    主管機關辦理：(1)身心障礙手冊正反面影本。(2)駕駛執照影
    本（機車須註明特製車。(3)汽車或機車行照影本（機車須註
    明特製車）。(4)申請者為身心障礙者之家屬，應檢具全戶戶
    口名簿影本。(5)受委託申請者，應檢具申請委託書，向社政
    主管機關申請核發，臺南市警察局95 年1月20日南市警交字
    第09550020750號函附卷可憑。異議人雖持有身心障礙手冊
    （見本院卷第5頁），然異議人並未依上述申請程序，向主
    管機關申請核發核發專用停車識別證，而將其所有之上開小
    客車停放在殘障專用停車格，故異議人尚難免除上開交通違
    規責任。
  (三)再者，使用身心障礙者專用停車位者，應將專用停車位識別
    證置於汽車擋風玻璃明顯處或黏貼於機車車首，以供查核驗
    證；身心障礙者必須將該識別證置於醒目之處所以供交通勤
    務警察查驗，如此始能合於規定而使用該專用停車位，故停
    放於身心障礙專用停車位內之各式車輛，如未置放專用停車
    位識別證時，即可認為係於身心障礙專用停車位違規停車，
    而依照道路交通管理處罰條例第56條第1項第10款等規定予
    以處罰。又停放於身心障礙專用停車位內之車輛，是否確為
    身心障礙者所使用，而得於合乎規定停放在該停車位上，一
    般交通勤務警察除了藉由該車是否置放有前述身心障礙者專
    用停車位識別證，而加以區別判斷外，原則上並無法當場經
    由其他方式立即予以查證確認，而交通安全之確保與交通秩
    序之維護，本需藉由交通勤務警察對於交通違規行為，予以
    適時而立即之制止及處置，如此始能達到道路交通管理之目
    的，假若交通勤務警察對於身心障礙者專用停車位內所停放
    之車輛，均需經過詳細而實質之查核，以確認該車停放當時
    是否確為身心障礙者所實際使用者，始能進行違規處理，則
    不僅交通勤務警察對於交通違規事件無法立即為適當有效之
    處置，且亦會造成交通秩序維護上之妨礙。因之，主管機關
    依規定必須製作並發放專用停車位識別證予身心障礙者持有
    ，其主要目的亦在於此。另交通勤務警察對於此等專用停車
    位所停放之車輛，如未經過實質之詳細查證，即無法對於該
    車輛進行違規舉發，甚而加以拖吊的話，如此將可能造成非
    屬身心障礙者使用之車輛長期佔用此類專用停車位，而因交
    通勤務警察無從進行是否為身心障礙者所使用之實質查證，
    以致交通勤務警察不能適時加以拖吊、舉發，進而導致真正
    身心障礙者亦無法正常使用該專用停車位，此項結果對於真
    正身心障礙者而言，恐怕並非有利，且亦難以達成政府保護
    、照顧身心障礙者通行便利之目的。因之，停放於身心障礙
    專用停車位之車輛，是否為身心障礙者所使用，而可合乎規
    定停放於該車位內一事，藉由交通勤務警察觀察該車是否置
    放有身心障礙專用停車位識別證，而來加以區別判斷，經核
    應無不當之處。
  (四)異議人於上開時、地，駕駛小客車停放於身心障礙者專用停
    車格內時，既然未將身心障礙者專用停車位識別證置放於車
    上，則交通勤務警察發現後，認為該車駕駛人業已違反道路
    交通管理處罰條例第56條第1項第10款之規定，而依法對於
    該車之所有人加以逕行舉發，其舉發程序經核尚無任何不當
    之處。又異議人係中度殘障者，並領有殘障手冊等情，雖據
    異議人提出中華民國身心障礙手冊、中華民國身分證及財團
    法人奇美醫院診斷證明書各一份附卷可考，然如前述，異議
    人既未將該專用停車位識別證置於其所駕駛之小客車上，則
    其尚不能僅以確係身心障礙者之事實，而主張得以免除前述
    違規責任。故異議人所辯：對於停放於該專用停車位之車輛
    ，應注重實質之審查，而不能僅因有無置放識別證，而決定
    是否加以處罰等語，經核尚非有理，而不可採。
五、異議人另稱其因本件違規停車致影響工作情緒，以致重鬱症
    復發不能工作而被資遣，異議人已無力繳納罰鍰、拖吊費、
    管理費及違規罰鍰等情，縱然上開之事屬實，仍然無法據此
    免除其應負擔之交通違規責任，附此敘明。
六、綜上所述，本件異議人於前述時、地，有駕駛小客車在身心
    障礙專用停車位違規停車之違規事實既可認定，則交通勤務
    警察依據上述道路交通管理處罰條例第7條之2第1項第3款及
    第2項等規定，對於該交通違規行為予以逕行舉發，而原處
    分機關即交通部公路總局嘉義區監理所臺南監理站經查證後
    ，據此並引用同條例第56條第1項第10款之規定，並參酌違
    反道路交通管理事件統一裁罰基準表之相關內容，裁處該小
    客車之所有人即異議人罰鍰新臺幣1千2百元，於法即無不當
    。至本件異議內容，經核並無理由，故應予以駁回。
七、據上論斷，應依道路交通案件處理辦法第19條，裁定如主文
    。
中    華    民    國    95    年    10    月    18    日
                              交通法庭法  官  蔡直青
以上正本證明與原本無異。
如不服本裁定應於送達後5日內向本院提出抗告狀。
                                      書記官  劉鴻瑛
中    華    民    國    95    年    10    月    20    日


司法院資訊處製作；財團法人民間司法改革基金會備份。
